臺灣高等法院高雄分院刑事判決　　　　　　　　　九十一年度上訴字第一四一七號
　　上　訴　人　台灣高雄地方法院檢察署檢察官
　　被　　　告　丙○○
　　選任辯護人　林慶雲
　　　　　　　　侯勝昌
　　　　　　　　許瑜容
右上訴人因被告違反商業會計法等案件，不服臺灣高雄地方法院九十年度訴字第二九
四八號中華民國九十一年六月二十七日第一審判決（起訴案號：臺灣高雄地方法院檢
察署九十年度偵字第一六一三號），提起上訴，本院判決如左：
      主  文
上訴駁回。
      理  由
一、公訴意旨略以：丙○○係設於高雄市○○區○○路五十八號六樓「亞泰東昇特殊
    鋼有限公司」（下稱亞泰東昇公司）之實際負責人，為公司法第八條所定之公司
    負責人及商業負責人，亦為從事業務之人，明知庚○○於民國（下同）八十七年
    間並未在亞泰東昇公司任職，亦未領取薪資新台幣（下同）二十萬元，竟於八十
    八年初辦理亞泰東昇公司八十七年度薪資所得結算申報時，指示不知情之會計，
    將不實之薪資登載於業務上所作成之「八十七年度各類所得扣繳暨免扣繳憑單」
    之會計憑證及亞泰東昇公司八十七年度營利事業所得稅結算申報書上，虛列庚○○上開薪資所得，並持上開申報書向財政部高雄市國稅局左營稽徵所申報該公司
    八十七年度營利事業所得稅，足生損害於稅捐稽徵機關稅捐稽徵之正確性及庚○○，因認丙○○涉有商業會計法第七十一條第一款之明知不實事項填製會計憑證
    罪，及刑法第二百十六條、第二百十五條之行使業務上文書登載不實罪嫌。
二、按犯罪事實應依證據認定之，無證據不得推定其犯罪事實；不能證明被告犯罪或
    其行為不罰者，應諭知無罪之判決，刑事訴訟法第一百五十四條、第三百零一條
    第一項分別定有明文。所謂認定犯罪事實之證據，係指足以認定被告確有犯罪行
    為之積極證據而言，該項證據自須適合於被告犯罪事實之認定，始得採為斷罪資
    料；且認定犯罪事實所憑之證據，雖不以直接證據為限，間接證據亦包括在內，
    然無論直接證據或間接證據，其為訴訟上之證明，須於通常一般之人均不致有所
    懷疑，而得確信其為真實之程度者，始得據為有罪之認定，此有最高法院二十九
    年度上字第三一０五號、七十六年台上字第四九八六號判例可按。又刑法第二百
    十五條所定業務上登載不實罪，係以「明知」為犯罪構成要件，如行為人係疏於
    注意，而非明知，即難以該罪論擬。
三、本件公訴人認被告涉有右揭罪嫌係以證人庚○○之證訴，復有扣繳憑單、亞泰東
    昇公司八十七年度營利事業所得結算申報書在卷可憑，為其主要論據。訊據被告
    則否認有公訴人所指之犯行，辯稱：伊係道菊實業有限公司（下稱道菊公司）之
    負責人，而非亞泰東昇公司之實際負責人，道菊與亞泰東昇公司各有會計，且公
    司報稅均先由會計製作，之後再交會計師報稅，報稅事情伊均不知情，事後伊才
    知庚○○之資料是丁○○拿來的等語，辯護意旨則以：被告確係不知情，且若被
    告知情，因被告已因於八十八年初申報八十七年間馨公司營利事業所得時，虛
    報李榮中、陳高美雲薪資所得，經原審法院判處有期徒刑四月確定，本件申報時
    間相同，應為前案判決效力所及，應為免訴之判決等語。
四、經查：
  (一)證人戊○○於檢察官偵查中陳稱：我是亞泰東昇公司名義負責人，是丙○○借用
    我的名字去登記，我是道菊實業有限公司的業務員，這家公司也是丙○○設立的
    ，亞泰東昇實際沒有在營運，稅怎麼報我不清楚，都是丙○○在負責。我在道菊
    公司上班一年，丙○○向我借的，母公司要上櫃所以要設立其他的公司；亞泰東
    昇公司之實際負責人是丙○○等語（見八十九年度偵字第一六九０三號卷第十九
    頁背面、九十年度偵字第六六號卷十五頁背面），核與證人乙○○於原審法院九
    十年度訴字第一０三五號案件審理中證稱：戊○○是其在道菊公司工作時之同事
    ，當時在道菊公司工作時，知道丙○○要成立新公司，並以公司員工做為人頭，
    而丙○○為實際負責人，當時以戊○○名義成立亞泰東昇公司，也有以康元福名
    義成立馨公司，三家公司都是在同一個辦公室辦公，三家公司所有的決策都是
    丙○○決定等語相符，有上開刑事確定判決在卷可憑（見原審卷第四十頁背面）
    。證人丁○○於原審法院審理時亦證稱：亞泰東昇公司之實際負責人為被告等語
    （見原審卷第六十四頁），是被告確係亞泰東昇公司之實際負責人應堪認定，所
    辯非亞泰東昇公司之實際負責人云云，應係避就詞，委無可採。
  (二)證人庚○○於檢察官偵查中證稱：我沒有在道菊、亞泰東昇公司上班；當時在高
    雄郵局上班等語（見八十九年度偵字第一六九０三號卷第二十頁、九十年度偵字
    第六十六號卷第十五頁），於本院調查時亦證稱：我從頭到尾都在郵局上班，我
    中途身體不好有請假七、八個月都待在家裡等語（見本院卷第三十五頁），且庚○○八十七年度之所得確來自郵政總局南區管理局，有各類所得扣繳暨免扣繳憑
    單在卷可憑（見八十九年度偵字第一六九０三號卷第八頁），足徵庚○○確未曾
    在亞泰公司上班無訛。證人丁○○於本院證稱：應該有僱用庚○○云云，應無可
    採。
  (三)被告於原審供稱：我們公司都是外包等語（見原審卷第六十四頁），證人即包商
    丁○○於本院調查時證稱：我是外包商，我承包建築，幫他們運東西；他（指己○○）有拿一些身分證給我等語（見本院卷第三十七、三十八頁），於原審證稱
    ：其中有一份資料即是庚○○等語（見原審卷第六十四頁），而亞泰東昇公司確
    有於八十八初申報該公司八十七年度營利事業所得稅結算申報，虛列庚○○薪資
    所得二十萬元之事實，亦有申報書、各類所得扣繳暨免扣繳憑單在卷可憑（見同
    上偵查卷第四頁、十七頁），是上開亞泰東昇公司八十七年度營利事業所得稅結
    算申報書內所載確屬虛偽不實無訛。
  (四)此應審究者，係被告是否知情而仍為申報？證人庚○○於檢察官偵查中雖證稱：
    因跟友人己○○有財務糾紛，所以他擅自把我的資料拿去報稅，丙○○跟己○○
    到我家來找我，我才知道這件事，己○○有說把身分證拿給周去報稅等語（見九
    十年度偵字第六十六號卷第十五頁），惟證人己○○已出境，有入出境紀錄在卷
    可憑（見本院卷第七十頁），無從傳喚，是己○○是否確有如此之陳述即屬無從
    考究，且如前證人丁○○所證，庚○○之身分證係己○○拿給丁○○，而非拿給
    被告，是證人庚○○於檢察官偵查中所證非無可疑。何況庚○○事後於原審法院
    又證稱：伊八十七年身分證有遺失過，後來中國信託公司將信用卡帳單寄給他，
    伊才知到身分證被他人冒用申請信用卡，因伊與己○○曾共同連保辦理公教小額
    貸款，是否是己○○將其身分證拿去用，伊亦不確定；偵查中所述記憶有誤等語
    ，經原審法院訊以「何於偵查中證稱是因己○○稱是其將伊之身分證資料交給被
    告丙○○報稅」時，又證稱：除己○○與被告丙○○來找伊一次外，後來己○○
    又單獨找伊一次，該次始表明因伊有欠他錢，所以將其身分證影本拿去報稅，但
    未明講是拿給被告丙○○，因第一次是被告丙○○與己○○來找伊，方認定己○○是拿給被告丙○○報稅等語，再經原審法院命其與被告丙○○對質，庚○○又
    陳稱第一次渠等三人都在廂型車內談，除伊與己○○坐在後座外，另一人坐在前
    座，未講話，伊只看到背面未看見正面，所以也不確定是否即是被告丙○○，伊
    所陳稱被告丙○○問其為何至國稅局告發之事，是第三次被告單獨找伊時所說云
    云（見原審卷第六十一頁以下），益徵證人庚○○上開所證反覆，又互相矛盾，
    不適於採為被告犯罪事實之認定。再者，依證人丁○○前揭所證及被告所陳，亞
    泰東昇之工程均係外包，委由包商自行鳩工處理，是被告亦未必知情。
  (五)證人甲○○於原審法院證稱，亞泰東昇、道菊與馨三家公司辦公室同設在高雄
    縣仁武鄉八卦寮八德一路一０四號，三家公司各有會計，經會計先製作財務報表
    、會計帳冊及扣繳憑單，並交其看過後，由其交由會計師去報稅，當時係由丁○○拿庚○○之資料來請工資，當時丁○○共報四十位工人之工資，伊不認識工人
    ，無法實際核對等語（見原審卷第九十一頁以下），而證人丁○○前揭所證及被
    告所陳，亞泰東昇之工程均係外包，委由包商自行鳩工處理，是被告亦未必知情
    。又一般公司均設有各各部門以分層負責，負責人對各部門業務之實際作業未必
    知情或參與，證人庚○○之身分資料既係證人丁○○持向亞泰東昇公司請領工資
    ，被告亦無可能一一核對身分資料是否正確，自不能因被告為公司實際負責人而
    推測被告知情。
  (六)被告固曾因於八十七年間，明知李榮中、高美雲並未在馨公司任職，亦未領取
    薪資，而於八十八年初辦理八十七年度薪資所得結算申報時，指示不知情之會計
    人員即其妻甲○○，將不實之薪資支出登載於業務上作成之「八十七年度各類所
    得扣繳暨免扣繳憑單」之會計憑證及馨公司八十七年度營利事業所得稅結算申
    報書上，虛報李榮中與陳高美雲薪資所得分別為二十萬五千元及二十三萬一千二
    百五十元，並持上開申報書向財政部高雄市國稅局申報該公司八十七年度營利事
    業所得稅，且經原審法院以違反商業會計法等罪名，判處有期徒刑四月，因未上
    訴而告確定，有原審法院九十年度訴字第一０三五號刑事判決在卷可稽，惟被告
    於該案中亦未坦承本件犯行，且其未上訴之原因甚多，自不能因此即推論被告亦
    有為本件之犯罪行為。
  (七)各類所得扣繳暨免扣繳憑單，是由扣繳義務人依所得稅法第八十八條規定，就規
    定之扣繳率或扣繳辦法扣取稅單所製作之單據，為業務上製作之文書，而商業會
    計法第十五條所稱之商業會計憑證，係指原始憑證及記帳憑證，記帳憑證是指收
    入傳票、支出傳票、轉帳傳票，原始憑證則係指(1)外來憑證：係自商業本身以外
    之人所取得，(2)對外憑證：係給與其商業本身以外之人者，而此對外憑證，必須
    係證明事實之經過，而為造具記帳憑證所根據之憑證，此在商業會計法第十五條
    、第十六條、第十七條規定甚明，故上述扣繳暨免扣繳憑單，並非上揭記帳憑證
    ，亦非造具記帳憑證所根據之憑證，應無商業會計法第七十一條所謂填製不實會
    計憑證問題，此有最高法院九十年度台上字第七四四四號、九十一年度台上字第
    四四０八號判決可資參照，公訴人認扣繳憑單係扣繳義務人將給付總額及扣繳稅
    額彙報供稽徵機關查核之用，屬商業會計法第十五條第一款、第六條第二款所定
    之會計憑證，被告制作不實之扣繳憑單及營利事業所得稅申報書之行為，係犯商
    業會計法第七十一條第一款之明知不實事項填製會計憑證罪嫌，亦有誤會。
    綜上所述，被告固係亞泰東昇公司之實際負責人，而證人庚○○亦確未在該公司
    任職領取工資，惟並無確切之證據足以證明被告係確係知情，被告被訴右揭罪嫌
    尚屬不能證明。
五、原審因以犯罪不能證明，而為被告無罪之諭知，經核與法並無不合，檢察官仍執
    前詞，聲明上訴，指摘原判決不當，為無理由，應予駁回。
據上論結，應依刑事訴訟法第三百六十八條，判決如主文。
本案經檢察官郭振昌到庭執行職務。
中      華      民       國     九十一    年    十一   月    二十一     日
                               臺灣高等法院高雄分院刑事第四庭
                                  審判長法官  陳吉雄
                                        法官  陳啟造
                                        法官  李嘉興
右正本證明與原本無異。
檢察官如不服本判決應於收受本判決後十日內向本院提出上訴書狀，其未述上訴理
由者，並得於提起上訴後十日內向本院補提理由書狀（均須按他造當事人之人數附繕
本)「切勿逕送上級法院」。
                                      書記官  呂素珍
中      華      民       國     九十一    年    十一   月    二十五     日
                                                                    Ａ
